【裁判字號】    95,簡上,87
【裁判日期】    951011
【裁判案由】    遷讓房屋等
【裁判全文】
臺灣板橋地方法院民事判決              95年度簡上字第87號
上  訴  人  樺興建設股份有限公司
法定代理人  丙○○
訴訟代理人  李振燦律師
複代理人    郭瓔滿律師
            陳志誠律師
被上訴人    乙○○
上列當事人間請求遷讓房屋等事件，上訴人對於中華民國95年1
月19日本院板橋簡易庭94年度板簡字第2454號第一審判決提起上
訴，經本院於95年9 月27日言詞辯論終結，判決如下：
    主  文
原判決廢棄。
被上訴人應將坐落臺北縣板橋市○○○段溪頭小段五三一六建號
即門牌號碼臺北縣板橋市○○路○段二○七號二樓房屋騰空返還
予上訴人。
第一、二審訴訟費用由被上訴人負擔。
    事實及理由
壹、程序方面：
一、被上訴人經合法通知，未於言詞辯論期日到場，核無民事訴
    訟法第386 條各款所列情形，爰依上訴人之聲請，由其一造
    辯論而為判決。
二、按訴之變更或追加，非經他造同意，不得為之。但第255 條
    第1 項第2 款至第6 款情形，不在此限；又按訴狀送達後，
    原告不得將原訴變更或追加他訴，但請求之基礎事實同一者
    、擴張或減縮應受判決事項之聲明者，不在此限，民事訴訟
    法第466 條第1 項、第255 條第1 項第2 款、第3 款分別定
    有明文，此規定依同法第436 條之1 第3 項，於簡易訴訟事
    件之上訴程序亦準用之。上訴人於民國95年2 月9 日聲明上
    訴狀所載上訴聲明係請求被上訴人騰空返還坐落臺北縣板橋
    市○○○段溪頭小段5316建號即門牌號碼臺北縣板橋市○○
    路○ 段207 號2 樓房屋（下稱系爭2 樓房屋），並應與甲○
    ○（另已成立調解）自93年10月19日起至返還系爭房屋之日
    止，按月給付新臺幣（下同）12,000元，被上訴人及甲○○
    其中1 人清償，另1 人在其清償範圍內免為給付（見本院卷
    第7 頁）。嗣上訴人於95年8 月4 日以上訴理由(二)狀追加民
    法第767 條為訴訟標的（見本院卷第67頁、第68頁），核其
    追加訴訟標的之請求基礎事實係屬同一；上訴人復於95年9
    月27日撤回請求被上訴人按月給付12,000元之請求，核上訴
    人所為，核係減縮應受判決事項之聲明，揆諸前開說明，其
    訴之聲明減縮及訴訟標的之追加，自屬合法，應予准許。
貳、實體方面：
一、上訴人主張：緣上訴人與甲○○因合建房屋，而由甲○○與
    上訴人分得共有臺北縣板橋市○○路○ 段207 號4 樓之房屋
    （下稱207 號4 樓房屋）及其坐落土地，甲○○與上訴人約
    定以系爭2 樓房屋及坐落土地之所有權與甲○○就207 號4
    樓房屋及坐落土地所有權應有部分互換，並交付系爭2 樓房
    屋予被上訴人使用，惟因上訴人迄未能辦理系爭2 樓房屋及
    土地之所有權移轉登記予甲○○，故上訴人於93年6 月24日
    與甲○○簽訂協議切結書，約定解除前開換屋約定，由甲○
    ○出售前開207 號4 樓房屋，並給付上訴人1,595,303 元，
    另甲○○應將系爭2 樓房屋騰空點交予上訴人（下稱系爭協
    議切結書），甲○○雖同意騰空返還系爭2 樓房屋，惟系爭
    2 樓房屋迄由被上訴人即甲○○之子占有使用，上訴人並於
    95年8 月3 日取得系爭2 樓房屋之所有權，上訴人先位訴訟
    標的依民法第470 條第2 項借用物返還請求權，備位訴訟標
    的依民法第767 條所有物返還請求權，請求被上訴人返還系
    爭2樓 房屋等語。併為上訴人聲明：(一)原判決廢棄。(二)被上
    訴人應騰空返還系爭2 樓房屋予上訴人。（上訴人於原審聲
    明請求被上訴人及甲○○應騰空返還系爭2 樓房屋予上訴人
    ，並請求被上訴人及甲○○應自93年10月19日起至返還系爭
    2 樓房屋之日止，按月給付上訴人12,000元，如被上訴人及
    甲○○中1 人清償，其他人在其清償範圍內免為給付，經原
    審判決上訴人全部敗訴，上訴人不服，提起上訴，嗣於本院
    審理時與甲○○調解成立，上訴人並撤回第2項聲明。）
二、被上訴人經合法通知，未於言詞辯論期日到場，亦未提出任
    何書狀爭執或否認原告之主張。
三、上訴人先位訴訟標的部分：
  (一)按借貸未定期限，亦不得依借貸之目的，而定其期限者，貸
    與人得隨時請求返還借用物，民法第470 條第2 項固有明文
    。惟按請求履行債務之訴，除被告自認原告所主張債權發生
    原因之事實外，應先由原告就其主張此項事實，負舉證之責
    任（最高法院43年臺上字第377號判例意旨參照）。
  (二)上訴人主張其與被上訴人間就系爭2 樓房屋有使用借貸關係
    等語，固據上訴人提出系爭協議切結書影本1 件、交屋備忘
    錄影本1 件為證（見原審卷第8 頁、本院卷第49頁）。惟查
    觀諸上訴人提出之系爭協議切結書，其當事人記載為甲○○
    及陳五常，上訴人雖主張陳五常為上訴人之業務執行人，故
    上訴人實質上為系爭協議切結書之當事人，惟系爭協議切結
    書係上訴人之業務執行人陳五常與被上訴人之母甲○○約定
    ，甲○○應將系爭2 樓房屋回復原狀並交付，被上訴人仍非
    系爭協議切結書之當事人，系爭協議切結書復未約定被上訴
    人有騰空返還系爭2 樓房屋之義務，自難以上訴人提出之系
    爭協議切結書認兩造間有使用借貸契約存在，或被上訴人應
    依系爭協議切結書騰空返還系爭2 樓房屋。又上訴人係基於
    履行與甲○○間之合建契約之意思，而於92年11月15日交付
    系爭2 樓房屋予被上訴人，此觀上訴人提出之交屋備忘錄之
    記載即明（見本院卷第49頁），是上訴人既係基於履行其與
    甲○○間之合建契約，而將系爭4 樓房屋交付予被上訴人占
    有，自難認上訴人與被上訴人間有使用借貸契約存在。上訴
    人未舉證證明其與被上訴人確有使用借貸關係存在，故上訴
    人依據民法第470 條第2 項之規定，請求被上訴人騰空返還
    系爭2 樓房屋，洵屬無據。
四、上訴人備位訴訟標的部分：
  (一)按所有人對於無權占有其所有物者，得請求返還之，民法第
    767 條定有明文。次按以無權占有為原因，請求返還所有權
    之訴，被告對原告就其物有所有權存在之事無爭執，而僅以
    非無權占有為抗辯者，原告於被告無權占有之事實，無舉證
    責任，被告應就其取得占有係有正當權源之事實證明之，如
    不能證明，則應認原告之請求為有理由（最高法院92年度臺
    上字第312 號判決意旨參看）。
  (二)上訴人主張系爭2 樓房屋為上訴人所有，而自92年11月15日
    起即為被上訴人占有使用之事實，業據上訴人提出建物登記
    謄本1 件（見本院卷第69頁）、交屋備忘錄影本1 件（見本
    院卷第49頁），核與甲○○所述相符，自堪採信為真實。被
    上訴人既未舉證證明其係有權占有系爭2 樓房屋，故上訴人
    依據民法第767 條之規定，請求被上訴人返還系爭2 樓房屋
    ，洵屬有據。
五、綜上所述，上訴人先位訴訟標的主張兩造間有使用借貸契約
    存在，尚無足採，惟備位訴訟標的主張其為所有權人，本於
    民法第767 條之規定，請求被上訴人騰空返還系爭2 樓房屋
    ，為有理由，應予准許。原審未及審酌上訴人上訴後始追加
    之備位訴訟標的即所有物返還請求權之法律關係，而為上訴
    人敗訴之判決，尚有未洽，上訴意旨指摘原判決不當，求予
    廢棄改判，為有理由，爰由本院予以廢棄改判，如主文第2
    項所示。
六、據上論結，本件上訴為有理由，依民事訴訟法第436 條之1
    第3 項、第450 條、第78條、第463 條，判決如主文。
中    華    民    國    95    年    10    月    11    日
                  民事第一庭    審判長法  官  李世貴
                                      法  官  黃信滿
                                      法  官  周舒雁
以上正本證明與原本無異
本判決不得上訴
中    華    民    國    95    年    10    月    11    日
                            書記官  張坤校


司法院資訊處製作；財團法人民間司法改革基金會備份。
